臺灣臺中地方法院民事判決　95年度重訴字第507號
原　　　告　乙○○○
　　　　　　甲○○
共　　　同
訴訟代理人　黃振源律師
被　　　告　三信商業銀行股份有限公司
法定代理人　丙○○
訴訟代理人　廖瑞鍠律師
　　　　　　吳光陸律師
上列當事人間塗銷抵押權登記事件，本院於96年6月7日言詞辯論
終結，判決如下：
    主    文
原告之訴駁回。
訴訟費用新台幣貳拾陸萬肆仟參佰捌拾肆元由原告負擔。
    事實及理由
一、原告起訴主張：原告乙○○○於民國87年10月7日、88年1月
    6日以其所有坐落雲林縣斗六市○○段社口小段100-1`6、10
    0-134地號土地（下稱系爭土地），及原告甲○○於88年5月
    28日以其所有坐落前揭土地上之3587建號即門牌號碼雲林縣
    斗六市○○路○段19號建物（下稱系爭建物）為擔保物，以
    訴外人林漢東為債務人、原告為連帶保證人，設定本金最高
    限額抵押權新台幣 (下同)1 億6560萬元 (下稱系爭抵押權)
    予被告（改制前為台中市第三信用合作社），向被告借款
    9300萬元，並訂立抵押權設定契約書及其他約定事項 (下稱
    系爭契約)，因該筆借款已於95年6月20日清償完畢，原告請
    求塗銷系爭抵押權之登記，經被告以系爭契約第1條：「立
    抵押權設定契約書人 (擔保物提供人)所提供之本抵押物之
    擔保範圍包括債務人、擔保物提供人對抵押權人（被告）為
    擔保對被告現在 (包括過去所負現在尚未清償)及將來所負
    之借款、票據、保證、損害賠償等以及其他一切債務，即在
    本抵押權設定契約書所定債權本金最高限額以內之清償及其
    利息、遲延利息、違約金、實行抵押權費用以及因債務不履
    行而發生之全部損害之賠償」 (下稱系爭約定)及林漢東尚
    有其他借款債務、保証債務尚未清償為由，拒絕原告請求。
    然該約款原告未有磋商變更之機會，被告利用原告不諳法律
    ，要其清償無義務之債務，乃加重其責任，該約款顯失公平
    ，應為無效。原告所有之系爭土地、建物不曾擔保林漢東之
    保證債務等其他債務，僅擔保上開借款，借款既已清償，原
    告即無責任，被告應將抵押權登記予以塗銷，爰提起本件訴
    訟。並聲明(1)確認原告乙○○○、甲○○所有坐落雲林縣斗
    六市○○段社口小段100-106、100-134地號土地，雲林縣斗
    六市○○段社口小段第3587建號建物，於林漢東對被告連帶
    保證債務2867萬1479元，無擔保責任存在；(2)被告應將坐落
    雲林縣斗六市○○段社口小段100-106地號，於87年10月7日
    以斗地普字第016138號所為本金最高限額1億6560萬元之抵
    押權設定登記，雲林縣斗六市○○段社口小段100- 134地號
    土地於88年1月6日以斗地普字第000068號所為本金最高限額
    1億6560萬元之抵押權設定登記，雲林縣斗六市○○段社口
    小段3587建號88年5月28日以斗地普字第8680號所為本金最
    高限額1億6560萬元之抵押權設定登記予以塗銷。
二、被告則以：系爭約定為全國金融機關之通例，並無民法第24
    7條之1第2款、第4款所指之情事，該約定自為有效。而原告
    提供擔保物為被告設定最高限額抵押權，其所擔保之債務人
    林漢東尚積欠被告28,671,479元，其中2,877,641元部分為
    林漢東個人向被告之借款，其餘25,793,838元部分為林漢東
    擔任連帶保證人之保證債務，以上均為原告所設定最高限額
    抵押權之範圍所及，原告以系爭約定無效，請求塗銷抵押權
    設定登記實屬無理由等語資為抗辯。並聲明 (1)原告之訴駁
    回 (2)如受不利判決，願供擔保請准免為假執行。
三、下列事實為兩造所不爭執，並有系爭土地登記謄本2份、建
    物登記謄本1份、系爭抵押權設定契約書3份及借據及催收款
    項明細帳8份（均為影本）為証，自堪信為真實，本院採為
    判決之基礎。
  (一)原告乙○○○於87年10月7日、88年1月6日以其所有系爭土
    地，及原告甲○○於88年5月28日以其所有系爭建物為擔保
    物，以訴外人林漢東為債務人、原告為連帶保證人，設定系
    爭抵押權予被告，並訂立系爭契約。
  (二)系爭契約第1條約定「立抵押權設定契約書人 (擔保物提供
    人)所提供之本抵押物之擔保範圍包括債務人、擔保物提供
    人對抵押權人（即被告）為擔保對抵押權人現在 (包括過去
    所負現在尚未清償)及將來所負之借款、票據、保證、損害
    賠償等以及其他一切債務，即在本抵押權設定契約書所定債
    權本金最高限額以內之清償及其利息、遲延利息、違約金、
    實行抵押權費用以及因債務不履行而發生之全部損害之賠償
    」。
  (三)訴外人林漢東曾向被告借款9300萬元，該筆借款已於95年6
    月20日清償完畢。
  (四)訴外人林漢東尚積欠被告借款及保證款項共28,671,479元。
四、本件兩造爭執在於(一)系爭約定有無民法第247條之1第2款、
    第4款之情形而無效，(二)原告得否請求塗銷系爭最高限額抵
    押權登記？茲分述如下：
  (一)原告主張系爭約定有民法第247條之1第2、4款之情形而無效
    云云，為被告所否認，並以前詞置辯。
  (1)按依照當事人一方預定用於同類契約之條款而訂定之契約，
    如為加重他方當事人之責任者或於他方當事人有重大不利益
    者之約定，按其情形顯失公平者，該部分約定無效，民法第
    247條之1第2、4款固定有明文，惟所謂「加重他方當事人之
    責任」，係指一方預定之契約條款，為他方所不及知或無磋
    商變更之餘地而言，所謂「按其情形顯失公平」，則係指依
    契約本質所生之主要權利義務，或按法律規定加以綜合判斷
    有顯失公平之情形而言 (最高法院93年度台上字第1856號判
    決要旨可資參照)。
  (2)經查：系爭約定為「立抵押權設定契約書人 (擔保物提供人
    ) 所提供之本抵押物之擔保範圍包括債務人、擔保物提供人
    （原告）對抵押權人（被告）為擔保對被告現在 (包括過去
    所負現在尚未清償)及將來所負之借款、票據、保證、損害
    賠償等以及其他一切債務，即在本抵押權設定契約書所定債
    權本金最高限額以內之清償及其利息、遲延利息、違約金、
    實行抵押權費用以及因債務不履行而發生之全部損害之賠償
    」，係明指系爭土地、建物所設定抵押權擔保之範圍，為包
    括債務人（即訴外人林漢東）對抵押權人（即被告）所負過
    去、現在及將來所負之借款、票據、保證、損害賠償等以及
    其他一切債務，其語意明確，並無閱讀及理解上之困難，且
    其文句不多，若就其內容不同意，非不得當場請求增刪或變
    更，自不得指為片面加重原告責任或原告顯失公平。況最高
    限額抵押權本質即在擔保一定額度之不特定債權，系爭抵押
    契約已明示擔保債權之種類及範圍為訴外人林漢東所欠被告
    之借款、票據、保證、損害賠償等債務，此內容反而使該不
    特定債權得以限制於一定之範圍內，其本非單獨有利於為抵
    押權人之被告，併為對提供抵押物之義務人即原告之保障，
    自非加重原告之責任或限制其行使權利；況提供抵押物供人
    擔保，本負有相當之風險，此應為原告所預見，且原告為擔
    保訴外人林漢東之債務，提供抵押物予被告設定本金最高限
    額1億6560萬元抵押權登記，其對被告之責任，僅以提供擔
    保之標的物為限，被告於債務人不履行債務時，雖得就擔保
    物取償，但對於原告則無請求其代為履行債務之權利，縱擔
    保物變價所得之價值，不能滿足其債權時亦同，是上開抵押
    權設定契約書之約定並未加重抵押人之責任，是原告主張系
    爭約定違反民法第247條之1規定，應屬無效，自不足採。
  (二)原告另主張系爭土地、建物不曾擔保林漢東之保證債務等其
    他債務，僅擔保林漢東已於95年6月20日清償完畢之9300 萬
    元借款，該借款既已清償，原告即無責任，被告應將系爭抵
    押權登記予以塗銷云云。
  (1)按最高限額抵押權係對於債權人一定範圍內之不特定債權，
    預定一最高限額，由債務人或第三人提供抵押物予以擔保之
    特殊抵押權。故最高限額抵押權所擔保債權必須為一定範圍
    內所發生之債權。準此以觀，最高限額抵押權不僅有其特定
    性，且最高限額抵押權係從屬於此一定範圍內之法律關係，
    最高限額抵押權所擔保者，即係此項法律關係所不斷發生之
    債權。該一定範圍之法律關係即為最高限額抵押權之基礎關
    係。至概括最高限額抵押權，因債權人與債務人間無基本契
    約（一定之法律關係）為擔保債權發生之基礎關係，尚難認
    屬有效。經查系爭約定為「立抵押權設定契約書人 (擔保物
    提供人)所提供之本抵押物之擔保範圍包括債務人、擔保物
    提供人（原告）對抵押權人（被告）為擔保對被告現在 (
    包括過去所負現在尚未清償)及將來所負之借款、票據、保
    證、損害賠償等以及其他一切債務，即在本抵押權設定契約
    書所定債權本金最高限額以內之清償及其利息、遲延利息、
    違約金、實行抵押權費用以及因債務不履行而發生之全部損
    害之賠償」，此最高限額抵押權所擔保之債權範圍，係擔保
    債務人林漢東、原告在最高限額範圍即1億6560萬元內，現
    在（包括過去所負現在尚未清償)及將來所負之借款、票據
    、保證、損害賠償等以及其他一切債務，即在本抵押權設定
    契約書所定債權本金最高限額以內之清償及其利息、遲延利
    息、違約金、實行抵押權費用以及因債務不履行而發生之全
    部損害之賠償。該約定雖泛言「一切債務」均在擔保範圍，
    惟揆諸前揭說明，此部分因欠缺基礎關係要難認屬有效。是
    本件最高限額抵押權擔保之債權範圍應限於設定當時即87年
    10月7日、88年1月6日、88年5月28日債務人林漢東對被告所
    負債務及債務人林漢東於系爭抵押權契約未終止前因借款、
    票據、保證、損害賠償之法律關係對被告所負之債務。
  (2)復按最高限額抵押權所擔保之債權，除訂約時已發生之債權
    外，即將來發生之債權，在約定限額之範圍內，亦為抵押權
    效力所及。此種抵押契約如未定存續期間，其性質與民法第
    754條第1項所定就連續發生之債務為保證而未定有期間之保
    證契約相似，類推適用同條項規定，抵押人固得隨時通知債
    權人終止抵押契約，對於終止契約後發生之債務，不負擔保
    責任，惟契約未終止時，債權人在約定限額範圍內，對於抵
    押物自享有抵押權。本件系爭抵押權契約並未定有期限，原
    告復未終止，被告在系爭抵押權契約約定限額1億6560萬元
    範圍內，對於抵押物自享有抵押權。而系爭最高限額抵押權
    設定未約定存續期間，上開28,671,479元欠款，基於林漢東
    之保證債務25, 793,838元及基於林漢東之借款債務2,877,
    641元，均合於系爭約定內借款、保證之基礎關係，亦均為
    系爭最高限額抵押權所擔保之範圍所及。是原告請求確認系
    爭房屋、建物，於林漢東對被告連帶保證債務2867萬1479元
    無擔保責任存在，自無理由。
  (3)如前所述本件最高限額抵押權擔保之債權範圍係限於設定當
    時即87年10月7日、88年1月6日、88年5月28日債務人林漢東
    對被告所負債務及債務人林漢東於系爭抵押權契約未終止前
    因借款、票據、保證、損害賠償之法律關係對被告所負之債
    務。而為該系爭最高限額抵押權所擔保之範圍，即基於林漢
    東之保證債務25,793,838元及基於林漢東之借款債務2,877,
    641元，共28,671,479元未為清償，原告請求塗銷系爭最高
    限額抵押權登記，自無理由。
五、綜上所述，系爭28,671,479元欠款係基於借款及保證法律關
    係所生，自為系爭最高限額抵押權效力範圍所及，從而原告
    請求確認系爭房屋、建物，於林漢東對被告連帶保證債務28
    67萬1479元，無擔保責任存在及請求被告將系爭房地本金最
    高限額1億6560萬元之最高限額抵押權設定登記予以塗銷，
    均無理由，應予駁回。
六、本件事証已臻明確，兩造其餘攻擊防禦方法及所舉証據，經
    審酌結果，與本件判決結論均無影響，爰不一一論述，附此
    敘明。
七、訴訟費用負擔之依據：民事訴訟法第85條第1項。
中　　華　　民　　國　　96　　年　　6　　月　　22　　日
                  民事第二庭    法  官  涂秀玲
正本係照原本作成。
如對本判決上訴，須於判決送達後20日內向本院提出上訴狀。
中　　華　　民　　國　　96　　年　　6　　月　　22　日
                                書記官
